臺灣臺南地方法院臺南簡易庭民事判決
111年度南簡字第405號
原      告  許峰綜兼許金城之繼承人

被      告  吳甫適  
上列當事人間分配表異議之訴事件，經本院於民國111年5月11日
言詞辯論終結，判決如下︰
  主    　文
本院110年度司執字第17660號清償債務強制執行事件於民國111
年1月18日製作之分配表其中[表1]次序6第一順位抵押權人被告
所分配違約金新臺幣668,250元應減為新臺幣292,932元，並將減
少之金額新臺幣375,318元，列入[表1]次序10發還予原告。
訴訟費用由被告負擔。　
　事實及理由
一、原告起訴主張：
  ㈠本院110年度司執字第17660號清償債務強制執行事件(下稱系
    爭執行事件)，於民國111年1月18日作成分配表（下稱系爭
    分配表），原告認第1順位抵押權人即被告吳甫適所受分配
    違約金顯然過高而不合法，於111年2月24日分配期日前即11
    1年2月8日業已聲明異議，則自111年2月24日起10日内當得
    提起本件分配表異議之訴。
　㈡依分配表所載，被告吳甫適所有抵押債權為新臺幣（下同）1
    50,000元，自98年10月4日至110年7月19日已按年利率20%獲
    分配利息354,000元，及自110年7月20日至110年12月14日已
    按年利率16%獲分配利息9,732元，合計已獲分配利息363,73
    2元，則上述抵押權自98年10月4日至110年12月14日再按年
    利率36.5%加計違約金，實屬偏高，顯不合理，應予以減低
    為宜，故分配表所載違約金應仍減少至按年利率16%計算即
    應減為292,932元，並將減少之金額375,318元改為表1次序1
    0發還原告，始為公平合理。
　㈢訴之聲明：系爭執行事件於111年1月18日所作分配表，其中
    表1次序6順位抵押權人即被告吳甫適所分配違約金新臺幣66
    8,250元應減為292,932元，並將減少之金額375,318元，改
    為表1次序10發還予原告許峰綜兼許金城之繼承人。
二、被告答辯則以：不同意，因為違約金的設定都會比利息還要
    高，而且借據是原告及他父親許金城一起來借的，他們兩個
    都有同意並蓋手印。又債務人惡意拖欠，借款後便置之不理
    ，依實務見解，債務人違約之不利益不應由債權人分攤，債
    務人應受違約金約定之約束，始符合契約約定之本旨，倘債
    務人於違約時，仍得任意指摘原約定之違約金過高而要求核
    減，無異將債務人不履行契約之不利益歸由債權人分擔，不
    僅對債權人難謂公平，亦且有礙交易安全及司法秩序之維護
    ，另違約金之約定，為賠償給付遲延所生之損害，於債務人
    給付遲延時，債權人始得請求，違約金之性質與民法第205
    條約定利率之利息性質不同。並聲明：原告之訴駁回。
三、得心證之理由：
　㈠按債權人或債務人對於分配表所載各債權人之債權或分配金
    額有不同意者，應於分配期日一日前，向執行法院提出書狀
    ，聲明異議。異議未終結者，為異議之債權人或債務人，得
    向執行法院對為反對陳述之債權人或債務人提起分配表異議
    之訴。聲明異議人未於分配期日起10日內向執行法院為前2
    項起訴之證明者，視為撤回其異議之聲明。強制執行法第39
    條第1項、第41條第1項前段、第3項前段定有明文。查本院
    民事執行處寄發系爭分配表原定於111年2月24日實行分配，
    原告於111年2月8日具狀聲明異議，本院民事執行處未認原
    告異議為正當而更正分配表，乃通知原告於分配期日起10日
    內提出提起分配表異議之訴之證明，原告乃於111年2月15日
    提起本件訴訟等情，此經本院依職權調取系爭執行事件案卷
    核閱無訛，則原告依強制執行法第41條之規定提起本件分配
    表異議之訴，程序上尚無不合。
  ㈡按當事人得約定債務人於債務不履行時，應支付違約金。違
    約金，除當事人另有訂定外，視為因不履行而生損害之賠償
    總額。其約定如債務人不於適當時期或不依適當方法履行債
    務時，即須支付違約金者，債權人除得請求履行債務外，違
    約金視為因不於適當時期或不依適當方法履行債務所生損害
    之賠償總額，民法第250 條定有明文。又違約金，有屬於懲
    罰之性質者，有屬於損害賠償約定之性質者，如為懲罰之性
    質，於債務人履行遲延時，債權人除請求違約金外，固得依
    民法第233 條規定請求給付遲延利息及賠償其他損害；如為
    損害賠償約定之性質，則應視為就因遲延所生之損害，業已
    依契約預定其賠償，不得更請求遲延利息賠償損害（最高法
    院86年台上字第2165號裁判要旨可參）。本件依抵押權設定
    契約書所載，除約定遲延利息外，另有違約金之約定，顯見
    此違約金之性質係屬懲罰性質之違約金，揆諸前揭說明，被
    告即得於債務人遲延履行時，併行請求遲延利息及違約金。
  ㈢本件違約金固屬懲罰性質之違約金，然不論為何種性質之違
    約金，均得適用民法第252條之規定予以酌減。而違約金約
    定是否過高，應依一般客觀事實、社會經濟狀況，及債務若
    能如期履行時，債權人可得享受之利益及債權人實際損失為
    衡量，以求公平。查系爭抵押權乃登記債務清償日為98年6
    月3日，利息依照年息20%計算、遲延利息為本金每日每百元
    逾一日加徵1角、違約金為本金每日每百元逾一日加徵1角，
    有他項權利證明書、抵押權設定契約書附於本院110年度司
    執字第17660號卷可參。是被告與債務人約定按本金計付之
    違約金乃相當於年息36.5％（0.1÷100 ×365 ＝36.5％），已然
    過高，此不僅較民法第205條原規定限制最高利率年息20％為
    高，且該違約金係逾清償日後按日計算，並無上限，乃隨時
    間而累積鉅額違約金，對債務人顯非公平，自應予酌減。本
    院審酌兩造為民間借貸，被告為第一順位抵押權人，其本金
    債權已得於系爭執行事件中全數受償，其遲延利息利率高達
    年息20％，依系爭分配表所載，被告所受償之利息債權亦已
    達本金之一倍以上，復參以目前金融機構就違約金之利率約
    定，於超逾6個月部分者，多按遲延利息利率之20％計算，及
    被告對許金城之債權為民間借貸，而民間借款手續便利，借
    款取得時間較銀行放貸快速，債務人本須承擔高之成本風險
    ，且債權人通常亦預期可取得較高之收益而同意借款等一切
    情狀，本院認原告請求違約金債權酌減按本金年息16％計算
    即應減為292,932【計算式：150000X16%X4455/365=292932
    ，元以下四捨五入】，核屬適當。是系爭分配表[表一]次序
    6違約金所載金額減為292,932元，所餘分配款375,318元（
    下稱系爭剩餘分配款），因次順序即第7、8、9順序之債權
    人均已全額受償，故原告請求將系爭剩餘分配款列入第10順
    序發還予債務人即原告，亦屬可採。
五、綜上所述，原告依強制執行法第41條規定，請求被告就系爭
    分配表[表1]次序6第一順位抵押權人被告所分配違約金668,
    250元減為292,932元，並將減少之金額375,318元，列入[表
    1]次序10發還予原告許峰綜兼許金城之繼承人為有理由，應
    予准許。
六、本件為判決之基礎已臻明確，兩造其餘之陳述及所提其他證
    據，經本院斟酌後，認為均於判決之結果無影響，亦與本案
    之爭點無涉，自無庸逐一論述，併此敘明。
七、訴訟費用負擔之依據：民事訴訟法第78條。
中　　華　　民　　國　　111 　年　　6 　　月　　2　　日
                  臺灣臺南地方法院臺南簡易庭
　　　　　　　　　          　　  法  官  李杭倫
以上正本係照原本作成。
如對本判決上訴，須於判決送達後20日內向本院提出上訴狀。
如委任律師提起上訴者，應一併繳納上訴審裁判費。
中　　華　　民　　國　　111 　年　　6 　　月　　2　　日
                                  書記官  黃怡惠